臺灣高等法院臺中分院民事判決　九十年度訴字第八九號
　　原　　　告　乙○○
　　　　　　　　甲○○
　　訴訟代理人　丙○○
　　被　　　告　丁○○
　　　　　　　　戊○○
右當事人間侵權行為損害賠償事件，原告提起刑事附帶民事訴訟，經本院刑事庭裁定
移送民事庭（九十年度附民字第二一○號），本院判決如左：
    主    文
被告丁○○、戊○○應連帶給付原告乙○○新台幣捌拾參萬元，及自民國九十年六月
一日起至清償日止，按年息百分之五計算之利息。
被告丁○○、戊○○應連帶給付原告甲○○新台幣捌拾貳萬元，及自民國九十年六月
一日起至清償日止，按年息百分之五計算之利息。
本判決第二、三項於上訴人乙○○、甲○○各以新台幣貳拾柒萬元供擔保後得假執行
。訴訟費用由被告等連帶負擔。
    事    實
甲、原告方面：
一、聲明：求為判決：(一)被告丁○○、戊○○應連帶給付原告乙○○新台幣（下同）
    八十三萬元，及自本訴狀送達之翌日起至清償日止，按年息百分之五計算之利息
    。(二)被告丁○○、戊○○應連帶給付原告甲○○新台幣八十二萬元，及自本訴狀
    送達之翌日起至清償日止，按年息百分之五計算之利息。(三)原告乙○○、甲○○
    願供擔保，請准宣告假執行。
二、陳述：
    (一)查被告戊○○為康舍建設股份有限公司（以下簡稱康舍公司）之負責人，被告
      丁○○則為本件寶麗京大樓預售屋個案工地簽約之負責人，二人基於犯意聯絡
      ，並基於概括之犯意，共同意圖為康舍公司或自己不法之所有，於民國（下同
      ）八十四年底至八十六年初，明知康舍公司在台中縣豐原市○○段六四四之二
      Ｏ、六四四之五一、六四四之五六地號所推出「寶麗京」預售屋興建銷售案，
      該寶麗京大樓地下層僅能合法申請四十九個合法停車位，而康舍公司向台中縣
      政府申請核發之建築執照中亦僅有四十九個合法車位，竟於銷售時故意隱瞞事
      實，擅自變更規劃為九十八個停車位對外銷售，並以不實之廣告詐稱：「投資
      豐原稀有平面停車位」、「車位保證包租包賺」等語，使原告乙○○、甲○○
      等買受人誤以為該大樓地下停車位均屬合法申請之車位，具有投資及合法使用
      之價值而予購買繳款。被告丁○○、戊○○並於取得該大樓使用執照後，再將
      地下室原有合法四十九個車位之界線塗消，違反原竣工圖之設計，將地下室之
      車位違規改劃為九十八個車位以交付原告乙○○、甲○○等車位買受人。致寶
      麗京大樓陸續接獲台中縣政府要求改善之通知，並處以罰鍰，住戶屢次通知丁
      ○○、戊○○妥善處理，均未見改善，原告等始知受騙。被告之前開詐欺犯行
      ，經原審法院八十九年度易字第七七七號及　鈞院九十年度上易字第一Ｏ八九
      號詳查認定並判決被告詐欺罪刑確定在案。
    (二)次查原告乙○○、甲○○受被告等詐欺，而分別交付八十三萬元、八十二萬元
      予被告等，有土地（停車位）預定買賣契約書及房屋（停車位）預定買賣契約
      書足核。另原告乙○○、甲○○所購之停車位分別為寶麗京大樓地下二樓編號
      第十二號、第十一號之停車位，有前揭預定買賣契約書及寶麗京大樓地下室車
      位使用現況分配圖足憑；惟原告所購之停車位並非合法車位，此觀原告所購編
      號第十二號、第十一號停車位之所在位置，於寶麗京大樓地下室竣工圖中竟為
      車道即明，是原告等受被告等詐欺而陷於錯誤，致支付款項購買實為車道之非
      法停車位，原告等前開所支付之八十三萬元、八十二萬元價款，即屬原告等因
      詐欺所受損害，實堪認定。
    (三)復查，原告乙○○、甲○○受被告等詐欺，而分別與被告丁○○訂立前開土地
      （停車位）預定買賣契約書；另與訴外人康舍公司訂立前開房屋（停車位）預
      定買賣契約書，雖原告得以被詐欺或買賣標的存有瑕疵為由，撤銷前開房屋（
      停車位）預定買賣契約或解除之，惟於前開買賣契約經撤銷或解除後，應由康
      舍公司負返還價金之義務，而康舍公司非本件訴訟當事人；且本件訴訟標的為
      侵權行為之損害賠償請求權，與前開買賣契約經撤銷或解除後所生不當得利返
      還請求權或回復原狀請求權，均不相同，為免徒增　鈞院審理困擾及妨害訴訟
      之終結，原告並無追加康舍公司為被告，亦無追加不當得利返還請求權或回復
      原狀請求權為訴訟標的，並此敘明。
    (四)綜上，被告等共同以詐欺犯行侵害原告等之財產權，致原告等受有損害，詳如
      前述，是原告依民法侵權行為之規定，訴請被告等連帶負損害賠償責任，洵屬
      有據。
三、證據：提出停車位預定買賣契約書影本二份、寶麗京大樓地下室車位使用現況分
    配圖影本一份、寶麗京大樓地下室竣工圖影本一份買賣契約書影本一份、切結書
    影本一份、付款明細表一份為證。
乙、被告方面：被告等未於言詞辯論其日到庭，亦未提出書狀作何聲明及陳述。
丙、本院依職權調閱本院九十年上易字第一八九號等刑事卷。
     理      由
一、被告等經合法通知未於言詞辯論期日到場，核無民事訴訟法第三百八十六條各款
    所列情事，應准原告等之聲請，由其一造辯論而為判決，合先敘明。
二、本件原告起訴主張：被告戊○○為康舍公司之負責人，被告丁○○則為本件寶麗
    京大樓預售屋個案工地簽約之負責人，二人基於犯意聯絡，並基於概括之犯意，
    共同意圖為康舍公司或自己不法之所有，於八十四年底至八十六年初，明知康舍
    公司在台中縣豐原市○○段六四四之二Ｏ、六四四之五一、六四四之五六地號所
    推出「寶麗京」預售屋興建銷售案，該寶麗京大樓地下層僅能合法申請四十九個
    合法停車位，而康舍公司向台中縣政府申請核發之建築執照中亦僅有四十九個合
    法車位，竟於銷售時故意隱瞞事實，擅自變更規劃為九十八個停車位對外銷售，
    並以不實之廣告詐稱：「投資豐原稀有平面停車位」、「車位保證包租包賺」等
    語，使原告乙○○、甲○○等買受人誤以為該大樓地下停車位均屬合法申請之車
    位，具有投資及合法使用之價值而予購買繳款。被告丁○○、戊○○並於取得該
    大樓使用執照後，再將地下室原有合法四十九個車位之界線塗消，違反原竣工圖
    之設計，將地下室之車位違規改劃為九十八個車位以交付原告乙○○、甲○○等
    車位買受人。致寶麗京大樓陸續接獲台中縣政府要求改善之通知，並處以罰鍰，
    住戶屢次通知被告丁○○、戊○○妥善處理，均未見改善，原告等始知受騙。次
    查原告乙○○、甲○○受被告等詐欺，而分別交付八十三萬元、八十二萬元予被
    告等，有土地（停車位）預定買賣契約書及房屋（停車位）預定買賣契約書足核
    。另原告乙○○、甲○○所購之停車位分別為寶麗京大樓地下二樓編號第十二號
    、第十一號之停車位，有前揭預定買賣契約書及寶麗京大樓地下室車位使用現況
    分配圖足憑；惟原告等所購之停車位並非合法車位，此觀原告等所購編號第十二
    號、第十一號停車位之所在位置，於寶麗京大樓地下室竣工圖中竟為車道即明，
    是原告等受被告等詐欺而陷於錯誤，致支付款項購買實為車道之非法停車位，原
    告等前開所支付之八十三萬元、八十二萬元價款，即屬原告等因詐欺所受損害，
    原告依民法侵權行為之規定，訴請被告等連帶負損害賠償責任等情。被告等未於
    言詞辯論其日到庭，亦未提出書狀作何聲明及陳述。
三、經查：被告戊○○為康舍公司之負責人，被告丁○○則為個案工地簽約之負責人
    ，二人基於犯意聯絡，並基於概括之犯意，共同意圖為康舍公司不法之所有，於
    八十四年底至八十六年初，明知康舍公司在台中縣豐原市○○段六四四之二０、
    六四四之五一、六四四之五六地號所推出『寶麗京』預售屋興建銷售案，該寶麗
    京大樓地下層向台中縣政府申請核發之建築執照中僅有四十九個合法車位，竟於
    台中縣政府工務局核發建築執照後，隱瞞事實擅自變更規劃為九十八個停車位對
    外銷售，並以不實之廣告詐稱：「投資豐原稀有平面停車位」、「車位保正包租
    包賺」等語，使原告等及宋孟育、丘世傑、邱月娟、紀鎧玲等買受人誤以為該大
    樓地下停車位均屬合法申請之車位，具有投資及合法使用之價值而予購買繳款。
    被告丁○○、戊○○並於取得使用執照後，再將地下室原有合法四十九個車位之
    界線塗消，違反原竣工圖之設計，將地下室之車位違規改劃為九十八個車位以交
    付宋孟育等車位買受人。致寶麗京大樓陸續接獲台中縣政府要求改善之通知，並
    處罰鍰，住戶屢次通知被告丁○○、戊○○妥善處理，均未見改善。被告等之上
    開犯行，經本院以九十年度上易字第一Ｏ八九號判決被告等有期徒刑一年確定在
    案，業經本院調閱上開卷宗查明屬實。
四、次查被告丁○○、戊○○雖均否認有何詐欺犯行，並辯稱：康舍公司於八十三年
    五月十日購買上開土地興建房屋並以預約方式銷售，於八十三年十一月十九日取
    得建築執照開始動工興建，康舍公司於規畫「寶麗京」大樓時，鑑於大樓地處豐
    原市區，附近缺乏停車位，故於銷售之前即預定日後利用部份地下室防空避難室
    空間劃定車位出售，故於該寶麗京房屋之銷售廣告及契約所附平面圖中，均詳細
    載明停車位之面積及停車位所在位置。又依建築技術規則第五十九條規定，僅規
    定法定停車位之最少數量，康舍公司即於聲請建照執照時，按整棟建物樓地板面
    積，設計規畫四十九個停車位，從而其在法定停車位之規畫設計上，並無任何違
    法之處。再者，依內政部釋示，防空地下室得兼為停車空間，以資便民。而寶麗
    京大樓之地下一、二樓為停車空間，地下三樓為防空避難室兼停車場，則康舍公
    司於法定停車空間之外，在地下室停車空間及防空避難空間增設停車位，供停車
    使用之行為，並無違法之處。伊等並不知車道寬度與停車位數量之相關規定，伊
    等前開建物自廣告至銷售均為九十八個停車位（地下），並未詐欺原告等云云，
    惟查：
  (一)前開建物於興建前康舍公司申請台中縣政府於八十三年七月十九日核發之建造執
    照上明白記載室內停車空間為四十九位，有台中縣政府工務局工建使字第三九０
    ０號建造執照可稽。前開建物完工後台中縣政府於八十六年四月九日所核發之使
    用執照亦載明室內停車空間亦為四十九位，亦有台中縣政府工務局工建使字第三
    九００號使用執照可稽。經原審法院刑事庭向台中縣政府函查結果，康舍公司向
    台中縣政府提出之停車空間報告書之平面圖亦明確載有地下一層十六個停車位（
    含法定停車位及獎勵停車位，下同）、地下二層十七個停車位、地下三層十六個
    停車位，有該府九十年三月六日九十府工建字第五二六八０號函附之平面圖可稽
    （以上均見原審刑事卷第二一七頁以下）。亦即康舍公司原先向台中縣政府申設
    室內停車空間即為四十九位，事後完工時亦係依據原先設計圖所載之室內停車空
    間四十九位驗收完工，核發使用執照。
  (二)查刑事案件告訴人宋孟宜、邱月娟、紀鎧鈴與康舍公司所簽定之買賣契約書內所
    附車位圖所示，前開建物地下一層（見偵查Ａ卷第四六頁）即有二十八個停車位
    （編號為三十二個，扣除第四、十三、十四、二十四等空號）；地下二層（見同
    上卷第一二０頁）為三十個停車位（編號為三十五個，扣除第四、十三、十四、
    二十四、三十四等空號）；地下三層（見原審刑事卷第一○七頁）為三十個停車
    位（編號為三十五個，扣除第四、十三、十四、二十四、三十四等空號），顯逾
    被告原先申請核發建照及事後申請使用執照數量。又原審法官於八十九年七月五
    日至現場勘驗時，被告等及原告等所指實際室內停車位應為九十八位，更逾被告
    等原先申請核發建照及事後申請使用執照之數量，有該勘驗筆錄及偵查中之筆錄
    可憑（見原審刑事卷第五四頁，偵查Ａ卷第二八七頁）。而前開買賣契約及張志
    修、張志正及張文惠三人簽約時間，分別在八十六年一月十四日、八十五年九月
    二十六日、八十五年十一月二十三日等，有前開買賣契約在卷可稽，依上足証被
    告等原先向台中縣政府申設室內停車空間為四十九位，核發建照後，明知合法之
    停車位僅四十九位，卻另行規劃依九十八位之數量出售予買受人，嗣完工後再依
    據原先設計圖所載之室內停車空間四十九位，申請驗收核發使用執照，則被告等
    顯有詐欺上開原告等人之犯行，已極明顯。且查大樓地下室停車數量為四十九位
    ，或為九十八位，依本件建物之單一單車道進出口而論，對買受人之使用自有相
    當影響，且地下室如被增設一倍之停車位，相對其可使用之公共面積即變小，能
    否謂買受人開車進出，毫無受損，更有可疑，是被告等辯稱其等並無詐欺犯行，
    顯難採取。被告等雖又辯稱依內政部六十七年四月七日台內營字第七七六三九０
    號函示：防空地下室得兼為停車空間，以資便民，被告等自可將地下室增設停車
    空間云云，茲該函令並未就超過申請數量或如何增設有明確規定，亦與本案情節
    並非相同，核與上開詐欺認定無涉，則該函令顯難為被告等有利之認定。又原告
    買受該車位之價格，係分別為八十二萬及八十三萬元之價格之情節，已據原告於
    偵查中指稱在卷（見偵續卷第三四、三五頁，偵查Ａ卷二五０頁），且有停車位
    預定買賣契約書影本二份附卷可查。
  (三)按基地面積在一千五百平方公尺以上者，其為單向進出口，且車位數達五十輛者
    ，車道及汽車進出口至道路間之通路寬度，應為雙車道寬度。又雙車道寬度應為
    五．五公尺以上，為建築技術規則建築技術施工編第六十條第一項第三款、第六
    十一條第一款第二目，分別定有明文。且建築技術規則建築技術施工編第六十條
    附圖（圖六十）亦有詳盡之說明。茲查証人即台中縣政府工務局人員吳寶倉，先
    於偵查中證稱「依據內政部八十二年一月十八日台內營字第八一０六三一三號函
    示，而發函認定本件康舍公司違規」等語在卷（見偵續字卷二三頁），復於原審
    證稱稱「如果停車位超過五十位以上需雙車道，即車道需五米（按應為五．五公
    尺之口誤）寬；如果停車位未超過五十位（按應指不包含五十位），則僅需三‧
    五公尺即可，如果增加停車位後，是在未超過五十位（按應指不包含五十位）空
    間內，可不用更車道（寬度）；超過五十位就要變更車道寬度為五米」等語（見
    原審刑事卷三五頁），而經原審刑事庭前往現場勘驗結果，前開車道寬僅有三八
    五公分之事實，有八十九年七月五日勘驗筆錄可稽（見原審刑事卷五四頁），且
    為被告於本院刑事庭九十年八月六日調查時所不爭執。被告於原審刑事庭先辯稱
    其等不知悉前開法令規定云云（見原審刑事卷三五頁），嗣於本院刑事庭辯稱該
    須有雙車道設計者，係指基地面積達一千五百平方公尺以上，始有其適用，且聲
    請本院刑事庭向內政部函查內政部八十九年六月十二日台八九內營字第八九八三
    六七五號之法令。經本院刑事庭依其所請函查後，該函令認上開法令規範「係指
    基地面積在一千五百平方公尺以上，單向進出口，且車位數達五十輛之停車空間
    」而言，「如基地面積未達一千五百平方公尺，得免受該款之限制」（見本院刑
    事卷第六六、七十頁），然依上開函令釋示過程，似指基地面積未達一千五百平
    方公尺，若設計五十個以上停車位時，是否須設計雙向車道而言（見本院刑事卷
    六九頁），則依上開法令，基地面積達一千五百平方公尺以上，停車數五十位時
    ，固須有雙車道之設計，如面積未達一千五百平方公尺，若設計五十個以上車位
    時，亦可不受該款限制而不須設計雙車道，但能否再擴大解釋謂未達該面積，事
    先核准四十九個停車位後，亦可逕行再增設停車位至五十以上時可不設雙車道，
    已有可疑。況內政部上開釋示，能否拘束法院對法律之適用，亦有可疑，是被告
    執上開法令之解釋為被告有利之辯稱，且進而主張，基地面積未達一千五百平方
    公尺以上，如有增設地下停車位，並非須變更申請核准云云，均難遽採。
  (四)被告販售該停車位時，如不知該技術規則之規範內容為何，自可先行請示主管單
    位或臺中縣政府，何須強行解釋法令之規範意旨。且苟被告等不知該規定內容為
    何，而上開建築法規所定四十九位停車數且係最少規範時，何須事先向台中縣政
    府先申設室內停車空間為四十九位，核發建照後，再另行規劃依九十八位之數量
    出售予買受人，俟完工後再依據原先設計圖所載之室內停車空間四十九位申請驗
    收核發使用執照？逕可在申設時，直接依欲售販之九十八個停車位，提出申請，
    以杜爭議。況被告等為上開變更時，該基地面積始終未變，顯見被告等應係為避
    免增加成本，或慮及現場面積地形之有限，無從或迴避前開雙車道寬施作規定，
    而先後作取巧之變通，已甚顯然，是依上種種情節，堪認被告等上開所辯，顯係
    卸責之詞，難以採信。再者，臺中縣政府函覆臺中地檢署，略稱內政部六十七年
    四月七日第七七六三九０號及八六年七月三十一日第0000000號，現今仍
    繼續適用，並無廢止情事（見偵續字卷第三七頁），則被告等另依八十六年七月
    三十一日台內營字第0000000號函示：建築物依法附設之停車空間，在原
    核准之停車空間範圍內，增加之停車位數，如不涉及其他使用空間之變更，則無
    須辦理變更使用云云，亦與本案案情有別，自難為被告等有利認定。
  (五)原告等人買受前開車位後，台中縣政府於八十七年七月二十日以八七府工使字第
    一六九六０八號函，告知康舍公司及寶麗京公寓大廈管理委員會，稱前開建物（
    地下）停車位計四十九位，卻劃出九十八位，顯已違反建築法第七十三條後段之
    規定，有該函附卷可稽（見偵Ｂ卷第三六頁）。嗣並經台中縣政府處罰金新台幣
    六萬元，並要求依限期改善或補辦手續，否則將依法連續處罰至改善或補辦手續
    為止，亦有該府八十九年五月三十日八九府工使字第一四六０三五號函可稽。原
    告等所要購買之停車位本來即為合法之停車位，殊難想像原告花費數十萬元積蓄
    ，竟為了要購買隨時可能遭取締並連續處罰鍰迄改善為止。況改善之道諸如拓寬
    車道、減少車位（原告將可能憑空喪失車位）均非原告能力所及。雖買賣契約書
    上附有原告所買停車位之位置圖，惟依前開規定停車位之是否合法須參照車道寬
    度，且其規定復屬專業範圍，即令法律從業人員，亦未必知悉此規定，原告實無
    從單由此位置圖，於買賣當時獲悉停車位是否為合法之停車位，則被告等為減省
    成本而先向台中縣政府申設室內停車空間為四十九位，核發建照後，明知合法之
    停車位僅四十九位，卻未向買受人告知合法停車空間僅四十九位，而另行規劃依
    九十八位之數量出售予買受人，事後再依據原先設計圖所載之室內停車空間四十
    九位申請驗收核發使用執照，使買受人改善（如負擔拓寬車道、減少車位）或被
    連續處罰鍰至改善為止之損失，已堪認其等顯有詐欺買受人之犯意，自不能單以
    買賣契約書上附有原告所買停車位之位置圖而卸責。且上開臺中縣政府之處罰所
    援引之依據，是否正確，自可由相關人循行政程序依法救濟，被告等於本院刑事
    庭亦陳稱並未提出訴願等不服請求，顯見與本案有無詐欺亦無關連，是被告等確
    有共同詐欺犯行而對原告等為侵權行為，堪以認定。
五、按因故意或過失，不法侵害他人之權利者，負損害賠償責任。故意以背於善良風
    俗之方法，加損害於他人者亦同。民法第一百八十四條第一項定有明文，本件原
    告乙○○、甲○○受被告等詐欺，而分別與被告丁○○訂立前開土地（停車位）
    預定買賣契約書；另與訴外人康舍公司訂立前開房屋（停車位）預定買賣契約書
    ，雖原告得以被詐欺或買賣標的存有瑕疵為由，撤銷前開房屋（停車位）預定買
    賣契約或解除之，惟於前開買賣契約經撤銷或解除後，應由康舍公司負返還價金
    之義務，惟被告等共同以詐欺犯行侵害原告等之財產權，致原告等受有損害，原
    告仍得依侵權行為之損害賠償請求權，向被告等請求連帶負損害賠償責任，本件
    原告請求被告丁○○、戊○○應連帶給付原告乙○○八十三萬元，及自本訴狀送
    達之翌日即九十年六月一日起至清償日止，按年息百分之五計算之利息。被告丁
    ○○、戊○○應連帶給付原告甲○○新台幣八十二萬元，及自本訴狀送達之翌日
    即九十年六月一日起至清償日止，按年息百分之五計算之利息，為有理由，原告
    等併聲明願供擔保請求宣告假執行，於法有據，爰定擔保金額准許之。
六、本件事證已臻明確，兩造其餘攻擊防禦方法，核於本結果不生影響，自毋庸再逐
    一論述，並此敘明。
據上論結：本件原告之訴為有理由，依民事訴訟法第四百六十三條、第三百八十五條
第一項前段、第七十八條、第八十五條第二項，判決如主文。
中　　　華　　　民　　　國　　九十一　　年　　　四　　　月　　二十三　　日
~B1民事第二庭審判長法　官　童有德
~B2　　　　　　　　法　官　翁芳靜
~B3　　　　　　　　法　官　黃永泉
右為正本係照原本作成。
如對本判決上訴，須於收受判決送達後二十日內向本院提出上訴書狀，其未表明上訴
理由者，應於提出上訴後二十日內向本院提出上訴理由書（須按他造人數附具繕本）
，並繳納送達用雙掛號郵票拾份（每份參拾肆元）。
上訴時應提出委任律師或具有律師資格之人之委任狀；委任有律師資格者，另應附具
律師及格證書及釋明委任人與受任人有民事訴訟法第四百六十六條之一第一項但書或
第二項（詳附註）所定關係之釋明文書影本。
~B 　 　　　　　　書記官　林玉惠
中　　　華　　　民　　　國　　九十一　　年　　　四　　　月　　二十三　　日
附註：
民事訴訟法第四百六十六條之一（第一項、第二項）
對於第二審判決上訴，上訴人應委任律師為訴訟代理人。但上訴人或其法定代理人具
有律師資格者，不在此限。
上訴人之配偶、三親等內之血親、二親等內之姻親，或上訴人為法人、中央或地方機
關時，其所屬專任人員具有律師資格並經法院認為適當者，亦得為第三審訴訟代理人
。
                                                                        Ｈ
